【裁判字號】    99,消債更,14
【裁判日期】    990330
【裁判案由】    更生程序
【裁判全文】
臺灣嘉義地方法院民事裁定            99年度消債更字第14號
聲  請  人
即 債務 人  甲○○
上列當事人因消費者債務清理事件聲請更生，本院裁定如下：
    主  文
更生之聲請駁回。
聲請費用由聲請人負擔。
    理  由
一、按債務人不能清償債務或有部能清償之虞者，得依本條例所
    定更生或清算程序，清理其債務；債務人對於金融機構因消
    費借貸、自用住宅借款、信用卡或現金卡契約而負債務，在
    聲請更生或清算前，應提出債權人清冊，以書面向最大債權
    金融機構請求協商債務清償方案，並表明共同協商之意旨；
    協商成立者，應以書面作成債務清償方案，由當事人簽名、
    蓋章或按指印；協商不成立時，應付與債務人證明書，消費
    者債務清理條例第3條、第151條第1項、第4項分別定有明文
    。準此，債務人有不能清償債務或有不能清償之虞者，且依
    前揭規定請求協商而協商不能成立時，始得依更生或清算程
    序清理其債務。又聲請更生或清算不合程式或不備其他要件
    者，法院應以裁定駁回之。但其情形可以補正者，法院應定
    期間先命補正，同條例第8條亦定有明文。
二、聲請意旨略以：聲請人即債務人有不能清償債務情事，於消
    費者債務清理條例施行後，曾以書面向最大債權銀行即台新
    商業銀行股份有限公司（下簡稱台新銀行）請求共同協商債
    務清償方案，銀行要求每月還款新臺幣（下同）21,000元，
    然前夫以聲請人名義申請附卡消費，又時常取走聲請人欲支
    付之貨款及會錢，導致聲請人不得不使用信用卡預借現金補
    貼支出，累積負債高達3,045,107元，離婚後前夫未給付任
    何贍養費，僅靠聲請人經營巧柔美容坊，每月營業額約70,1
    15元，扣除必要成本後收入為45,000元，尚須獨自扶養兩名
    子女，前夫又暴力相向，造成聲請人患有重鬱症，幸有地方
    行政機關兒童少年生活扶助季領4,200元，補貼部分生活開
    銷，惟面對如此龐大債務，聲請人無力清償，又因民國98年
    4月子宮肌瘤及急性膽囊炎住院開刀，聲請人衡酌家庭收支
    、大環境不景氣、民生物資接連喊漲，聲請人無法依協商方
    案如期還完，故未答應，然有還款誠意而持續協商，嗣後卻
    收到台新銀行開立之前置協商不成立通知書，又聲請人無擔
    保或無優先權之債務總額未逾1,200萬元，復未經法院裁定
    開始清算程序或宣告破產，爰聲請更生等語。
三、聲請人積欠金融機構債務總額約3,193,069元，雖有坐落嘉
    義市○○段797地號及其上267建號不動產應有部分1/5，然
    該不動產現由聲請人後母及後母之胞弟占有使用，曾經本院
    97年度執字第36877號執行事件鑑價共計約946,000元，不動
    產現值顯不足償清上開債務等情，經聲請人具狀陳明，並有
    財團法人金融聯合徵信中心當事人綜合信用報告、土地及建
    物登記謄本等在卷可稽，並經本院調取上開執行案卷核閱無
    訛。又聲請人於97年5月間向最大債權銀行台新銀行提出前
    置協商申請，銀行提供144期、年利率0％、月繳21,200元方
    案，聲請人表示每月僅能支付4,000元，致未能成立協商等
    情，有台新銀行99年2月25日陳報狀、前置協商申請書、前
    置協商不成立通知書、前置協商還款方案試算表等在卷可稽
    ，聲請人以其有不能清償債務情事且協商不成立，據以聲請
    更生，符合前揭前置協商程序之規定。
四、聲請人主張目前經營巧柔美容坊，每月收入約45,000元，另
    有兒少生活扶助補貼季領4,200元（每月1,400元）等情，業
    經提出收入切結書、營業登記資料、營業稅核定稅額繳款書
    及繳納證明、繳納證明試算表等為證，參以卷附聲請人勞保
    資料、綜合所得稅各類所得資料清單、財產歸屬資料清單、
    存摺明細等尚無不符，堪信為真。是聲請人平均每月收入以
    46,400元（45,000＋1,400）認列，應屬允當。
五、聲請人主張每月支出水費487元、電費2,944元、市話費1,88
    3元、市話上網費381元、手機費1,891元、勞健保費2,846元
    、兒子健保費540元、伙食及雜支費4,500元，女兒生活費及
    通車費3,000元、女兒健保費540元、女兒教育費2,792元、
    房租8,000元、兒子房租4,000元、有線電視收視費用547元
    、瓦斯費520元等，共計34,871元，無法負擔協商還款金額
    等情。經查：
  (一)按消費者債務清理條例之立法目的，乃在使陷於經濟上困境
    之消費者，得藉由更生或清算程序，清理債務，以妥適調整
    其與債權人之權利義務關係，並非幫助債務人保持其舊有之
    生活水平，或幫助其履行法定扶養義務，故債務人果有不能
    清償債務或有不能清償之虞等情事，其生活程度自應受相當
    之限制，否則對債權人即屬不公，應先敘明。
  (二)聲請人主張上開每月必要支出共計34,871元，並提出子女財
    產歸屬資料、學生證、水電費收據、市話及上網收據、手機
    費收據、職業工會收據、健保費收據、就學貸款收據、學費
    收據、租屋契約、有線電視收據等為據。然依聲請人陳報支
    出原因所示，上開水電費、市話費、租金等項目均與巧柔美
    容坊經營相關，聲請人到庭亦陳明每月收入45,000元除房租
    8,000元外，已扣除營業成本及水電、電話費等語（見本院9
    9年3月12日訊問筆錄），又上網費用、有線電視費用非屬必
    要支出，均不予列計。聲請人主張支出其子房租、健保費等
    ，然聲請人之子鄭俊龍業已年滿20歲，聲請人亦陳報其子現
    打工負擔自己生活開銷，每月收入約12,000元，並提出存摺
    明細影本為證，堪認其子經濟資力足以自立，聲請人就其子
    之上開支出，尚非必要。則本件除上開不予列計項目外，依
    聲請人收入46,400元扣除聲請人自行列計之手機費1,891元
    、勞健保費2,846元、伙食及雜支費4,500元、女兒生活費及
    通車費3,000元、女兒健保費540元、教育費2,792元、房租
    8,000元、瓦斯費520元等後，尚餘22,311元（即46,400－1,
    891－2,846－4,500－3,000000000,792－8,000－520），
    聲請人並非不能履行台新銀行提供之每月21,200元協商條件
    ，聲請人既已負債大於資產，本即應較一般人更節約支出，
    撙節開銷，台新銀行於前置協商所酌定之每月應還款條件，
    應係在聲請人清償能力範圍內，並無不能清償債務或有不能
    清償之虞情事。
六、綜上所述，本件聲請人雖依消費者債務清理條例第151條第1
    項之規定，踐行合法之前置協商程序，惟若以聲請人每月收
    入扣除每月必要支出費用，尚足供清償債務，是其如能撙節
    開支，尚非不能履行債務清償方案。且徵諸債務清理程序係
    債務清理之最後手段，倘依聲請人之工作收入及財產狀況，
    確實無法履行債權人提出之債務清償方案或履行有重大困難
    時，固有適用更生程序清理其債務之必要，惟若非如此，聲
    請人仍應與債權人充分溝通，謀求兼顧債權人及聲請人雙方
    利益之債務清償方案。從而，本件更生之聲請，難謂與消費
    者債務清理條例第3條所定要件相符，且上開欠缺又屬無從
    補正，依上說明，自應駁回其更生之聲請。
中    華    民    國    99    年    3     月    30    日
                  民事第三庭  法  官  陳端宜
上為正本係照原本作成。
如不服本裁定，應於裁定送達後10日內，以書狀向本院提出抗告
，並繳納抗告費新臺幣1千元。
中    華    民    國    99    年    3     月    30    日
                              書記官  馬嘉蓮

司法院資訊處製作；財團法人民間司法改革基金會備份。
